【裁判字號】    95,易,48
【裁判日期】    970111
【裁判案由】    詐欺等
【裁判全文】
臺灣臺南地方法院刑事判決                95年度易字第48號
公  訴  人  臺灣臺南地方法院檢察署檢察官
被      告  乙○○
選任辯護人  黃溫信律師
            黃紹文律師
            徐美玉律師
被      告  丙○○
選任辯護人  林金宗律師
被      告  辛○○
選任辯護人  楊慧娟律師
被      告  丁○○
選任辯護人  江信賢律師
            蘇若龍律師
被      告  己○○
選任辯護人  蔡文斌律師
            王建強律師
上列被告等因詐欺等案件，經檢察官提起公訴（93年度偵字第
8428號），本院判決如下：
    主  文
乙○○共同犯背信罪，處有期徒刑壹年，減為有期徒刑陸月，如
易科罰金，以銀元參佰元即新臺幣玖佰元折算壹日。
丙○○、丁○○共同犯背信罪，丙○○處有期徒刑陸月、丁○○
處有期徒刑參月，如易科罰金，均以銀元參佰元即新臺幣玖佰元
折算壹日。丙○○減為有期徒刑參月，丁○○減為有期徒刑壹月
又拾伍日，如易科罰金，均以銀元參佰元即新臺幣玖佰元折算壹
日，丁○○緩刑貳年。
己○○犯行使偽造私文書罪，處有期徒刑拾月。減為有期徒刑伍
月，如易科罰金，以銀元參佰元即新臺幣玖佰元折算壹日。偽造
之不動產買賣合約書壹紙、偽刻之「德謙建設有限公司」、「甲○○」及「張楊金鉛」印章各壹枚，均沒收。
辛○○無罪。
    事  實
一、乙○○於民國八十三年十二月間起擔任臺灣銀行臺南分行（
    下稱臺南分行）經理，負責綜理全行業務；丙○○於八十五
    年二月間為臺南分行中級襄理，負責客戶貸款案授信部門之
    初審業務；丁○○於八十四、八十五年間為臺南分行辦事員
    ，負責貸款案之徵信工作，皆係替臺灣銀行處理事務之人。
    緣東昌興電業行實際負責人己○○於八十四年一月間，以其
    子楊穎芳（同時亦為東昌興電業行名義負責人）名義向壬○○購買臺南市○○段五四八之四九、五四九地號土地，及其
    上門牌號碼臺南市○○路五號建物（建號為：1956、1950、
    1949，建物起造人為「德謙建設有限公司」，後分配予公司
    股東壬○○，下稱系爭房地），因急須資金支付價款，適逢
    乙○○前來招攬客戶，己○○乃以系爭房地為擔保品，向臺
    南分行申請貸款，惟經丁○○評估後，認己○○所欲申貸之
    金額無法全數核准，己○○除轉而求助乙○○外，另基於行
    使偽造私文書之犯意，明知系爭房地買賣價金為新臺幣一千
    一百萬元，竟偽造買賣價格為一千五百八十萬元之不動產買
    賣合約書一紙（下稱系爭偽造合約書），並偽刻「德謙建設
    有限公司」、負責人「甲○○」及地主「張楊金鉛」印章，
    蓋於合約書上，再持以向臺南分行申請共同擔保一年期短期
    擔保放款五百萬元，及十五年期長期擔保放款五百八十萬元
    。承辦之丁○○於徵信時，已覺系爭偽造合約書上所載一千
    五百八十萬元價格偏高，然礙於經理乙○○已事先交代按照
    買賣價格七成核估，竟與乙○○、己○○共同基於意圖為己○○不法利益之犯意聯絡，故意違背徵信時應遵守「商業及
    住宅用建物，如經實地勘估研判認為立地條件、交通位置、
    使用價值和現況，較具市場性者，．．．建物得依新訂『本
    行各層建築物估價標準加成表』（按此加成表省縣轄市累積
    最高加成率為225％）加成核估」之規定，逕以一千五百八
    十萬元之七成作為放款值之上限，並以323％加成率計算，
    將建物押值高估為九百二十二萬二千九百零四元（按依臺灣
    銀行擔保品處理辦理中規定，建築物核估標準之計算公式為
    ：「單位時價Ⅹ面積Ⅹ（1-折舊率）Ⅹ（1+加成率）Ⅹ放款
    率=放款值」，丁○○核估計算式為：『建號1956部分：142
    00元Ⅹ130.5㎡Ⅹ54/55Ⅹ（1+3.23）Ⅹ0.8』+『建號1950部
    分：14200元Ⅹ44㎡Ⅹ54/55Ⅹ（1+ 3.23）Ⅹ0.8）+ 『建號
    1949部分：1420 0元Ⅹ20.95㎡Ⅹ54/5 5Ⅹ（1+3. 23 ）Ⅹ
    0.8）=0000000元）」，再加上土地押值一百五十八萬三千
    二百十二元，總計押值為一千零八十萬六千一百十六元）。
    經不具犯意聯絡之授信初審人員丙○○擬具初審意見及擬貸
    條件，及覆審襄理辛○○（另為無罪之諭知）審核，與放款
    審議小組審議通過後，再由知情且具犯意聯絡之乙○○批示
    貸放，使東昌興電業行順利於八十四年七月三十一日獲得五
    百萬元一年期短期擔保放款，及五百八十萬元十五年期長期
    擔保放款（違法超貸之金額則為實際核貸數額－依規定最高
    核貸額，亦即1080萬元－（1100萬元Ⅹ0.7）=310萬元）。
二、嗣該筆五百萬元一年期短期擔保放款於八十五年七月三十一
    日到期前，己○○因自覺無力依約償還，乃至臺南分行與乙○○、丙○○及丁○○共同商量解決之道。另乙○○、丙○○及丁○○鑑於前開擔保品重新估價土地押值雖核算為二百
    四十三萬六千五百一十三元、惟建物押值只剩三百九十五萬
    八千九百零五元，總計押值為六百三十九萬五千四百一十八
    元，不足作為東昌興電業行八十四年申貸長期擔保放款五百
    八十萬元，以及五百萬元短期擔保放款之共同擔保品，故為
    符合擔保放款規定及避免以專案方式陳報總行核貸時無法獲
    准，乃決定另籌組新公司，再以公司名義向臺南分行申請貸
    款五百萬元，並將申貸金額五成送財團法人中小企業信用保
    證基金（以下簡稱信保基金），以符合規定。謀議既定，乃
    接續前揭背信犯意及基於行使業務上登載不實文書之犯意，
    先由己○○設立東昌興電業行有限公司（登記負責人仍為楊
    穎芳），並於八十五年八月二十日向經濟部登記後，再以東
    昌興電業行有限公司重新申請辦理五百萬元短期擔保放款，
    負責徵信之丁○○於八十五年九月五日製作徵信報告時，明
    知徵信範圍包括公司負責人及保證人，如負責人或保證人同
    時為商號事業主、則該事業主在金融機構之借款往來情形（
    含有無逾期情形），均應於徵信報告中揭露，且東昌興電業
    行五百萬元短期擔保借款已於八十五年七月三十一日屆期尚
    未清償，竟故意於徵信報告上未予揭露，並由同有背信及行
    使業務上登載不實文書犯意聯絡之丙○○代丁○○在「臺灣
    銀行臺南分行經權授信案件審核及准駁情形表」（下稱「審
    核及准駁情形表」）徵信概括第七「借款人還本付息是否正
    常或有拖欠情形及原因」欄位上不實登載『在本行尚無貸款
    往來」，再由丁○○蓋章，掩飾東昌興電業行有限公司負責
    人楊穎芳在臺南分行有本金逾期未清償之事實。丙○○復於
    前開「審核及准駁情形表」初審意見及擬貸條件欄位上不實
    登載「今鑑於該公司前身以東昌電料行在本行往來一年餘、
    債信尚佳、目前公司營運尚正常，財業務狀況尚可，借保人
    無不良紀錄、具償債能力」等與實際情形不符之內容。
三、另乙○○、丙○○、丁○○及己○○又基於詐欺得利之犯意
    聯絡，乙○○、林西霖及丁○○等人明知東昌興電業行該筆
    五百萬元短期擔保放款本金逾期未清償，依信保基金代位清
    償之擔保資格規定：「企業或其負責人或負責人之配偶或由
    其負責人或配偶擔任負責人之其他企業債務本金逾期尚未清
    償，不得移送信用保證」，東昌興電業行有限公司所申請之
    五百萬元短期擔保放款不得移送信用保證，為使東昌興電業
    行有限公司順利貸得五百萬元，以清償東昌興電業行所積欠
    五百萬元，一方面由丁○○於向信保基金查詢時，故意未揭
    露東昌興電業行債務本金未清償之情事，致信保基金誤認東
    昌興電業行有限公司貸款符合信用保證，而同意提供貸款額
    度七成為限之保證，使臺南分行獲得不法利益。另一方面，
    又基於與前述於業務上登載不實文書之同一犯意，由丁○○
    於八十五年九月五日在業務上製作之「臺灣銀行移送信保基
    金保證案件檢核表」壹之四：「借款戶或其負責人或負責人
    之配偶或其夫婦擔任負責人之其他事業之債務本金（含分期
    攤還）無逾期尚未清償．．．」欄位上不實登載：「O」（
    即無逾期事項而符合送信保基金保證），再連同前述不實之
    「審核及准駁情形表」，持以向放款審議小組行使（小組成
    員除乙○○、丙○○外，另有不知情之辛○○、謝武邦、許
    仁德、陳月嬌、黃煥榮、鄭茂泉等人），放款審議小組因只
    採書面審核，誤以為丁○○、丙○○所簽辦之徵、授信資料
    為真，而簽章完成規定之審議程序，之後再由乙○○於八十
    五年十月二十二日批示核貸該筆東昌興電業行有限公司五百
    萬元之短期擔保週轉金，足生損害於臺灣銀行對貸款管控之
    正確性。
四、迨於該筆貸款核撥前一日即八十五年十月二十三日，乙○○
    又指示丁○○代填四筆共五百萬元提款傳票，自乙○○之子
    吳昭輝於臺南分行000000000000號活儲帳戶領款五百萬元現
    金，代東昌電業行返還前述於八十五年七月三十一日屆期之
    逾放款，八十五年十月二十四日該筆違法新核貸之五百萬元
    即分二筆各二百五十萬元撥款至東昌興電業行有限公司在臺
    南分行65366號甲存帳戶內，乙○○旋即安排還款作帳方式
    ，由己○○開具AK0000000、AK00000000、AK00000000等三
    張東昌興電業行有限公司之甲存支票，再由己○○及丙○○
    所安排之詹益杉、王美玉等三人背書提領該五百萬元核撥款
    ，而丁○○再代填五筆共計五百萬元之存款傳票，存回前述
    吳昭輝0000000000000號帳戶內。嗣因東昌興電業公司於八
    十六年十月二十二日屆期前無法一次還清（二十七日屆期）
    ，乃申請該筆放款改為二筆分別為五年期之中期擔保放款方
    式平均攤還本息。八十七年九月二十四日東昌興電業有限公
    司又未再依約定攤還本息，臺南分行乃於八十八年二月十二
    日將該筆違法放款轉列為催收款，並轉而請求信保基金依合
    約代償，惟因信保基金查知前述五百萬元核撥款，流入乙○○等授信人員親屬帳戶，違反財政部「金融人員生活道德規
    範」，因而解除保證責任，致該筆違法放款無法獲得信保基
    金五成即二百五十萬元之保證清償，乙○○、丙○○、丁○○及己○○人詐欺得利遂未能逞。迄至九十年十一月，上開
    擔保品經拍定分配後，臺灣銀行乃於九十一年三月十三日將
    該筆五百萬元短期擔保放款之損失金額，轉列呆帳共計損失
    四百四十八萬零九百七十八元。
五、案經法務部調查局南部地區機動工作組移送臺灣臺南地方法
    院檢察署檢察官偵查起訴。
    理  由
壹、有罪部分：
一、程序方面
  (一)公訴人就所訴犯罪事實提出：1.被告乙○○於九十三年五月
    十一日調查站及九十四年九月十三日偵查中供述、2.被告丁○○於九十三年四月二十七日、九十三年五月十一日調查站
    及偵查中供述、3.被告己○○於九十四年六月十七日偵查中
    供述、4.被告丙○○於九十三年四月二十七日、九十三年五
    月七日、九十三年五月十八日調查站及九十四年八月二十六
    日偵查中供述、5.被告辛○○於九十三年四月二十七日、九
    十三年五月十一日調查站供述、6.證人謝武邦於九十三年四
    月二十七日及九十三年五月十三日調查站證述、7.證人劉永
    泰於九十三年五月十三日調查站供述、8.證人戊○○於九十
    三年五月十一日調查站供述、9.證人楊穎芳於九十三年四月
    二十六日調查站供述、10.證人吳昭輝於九十三年五月七日調
    查站供述、11.東昌興電業行「臺灣銀行分行經權授信案件審
    核及准駁情形表」、「臺灣銀行工商小額貸款審核及准駁情
    形表」、12.東昌興電業行有限公司授信申請書、13.臺灣銀行
    移送信保基金保證案件檢核表、14.東昌興電業行有限公司八
    十五年九月五日徵信報告、15.東昌興電業行有限公司「臺灣
    銀行分行經權授信案件審核及准駁情形表」、16.東昌興電業
    行「授信案件概況表」、17.東昌興電業行有限公司「授信案
    件概況表」、18.乙○○代還款傳票資料及臺灣銀行臺南分行
    現金款簿、甲存支票、存款傳票、19.東昌興電業行有限公司
    轉列呆帳資料、20.放款客戶歸戶查詢單、不動產買賣合約
    書、東光段五四九地號土地謄本等證據。
  (二)被告等就上開證據之證據能力意見：1.被告乙○○認同案被
    告丁○○、丙○○、辛○○、證人謝武邦、劉永泰、戊○○
    、楊穎芳及吳昭輝於調查站供述為審判外陳述，無證據能力
    。同案被告丁○○、己○○及丙○○於偵查中所述，未經具
    結，認無證據能力。其餘證據之證據能力無意見。2.被告丙○○認同案被告丁○○於調查站供述為審判外陳述，無證據
    能力。其餘證據之證據能力無意見。3.被告辛○○認同案被
    告丁○○、丙○○、證人謝武邦、戊○○於調查中供述，為
    審判外陳述，無證據能力。其餘證據之證據能力無意見。4.
    被告丁○○認同案被告乙○○、丙○○於調查站供述為審判
    外陳述，無證據能力。同案被告乙○○、丙○○於偵查中所
    述，未經具結，認無證據能力。其餘證據之證據能力無意見
    。5.被告己○○認同案被告乙○○、丁○○、丙○○、辛○○於調查站供述為審判外陳述，無證據能力。同案被告乙○○、丁○○、丙○○於偵查中所述，未經具結，認無證據能
    力。
  (三)本院認同案被告或證人於調查中之供述，除被告同意於審判
    程序作為證據外，依刑事訴訟法第一百五十九條第一項規定
    ，應認無證據能力。又被告於偵查中所述，對其他共同被告
    而言，本質上屬證人之證述，因未具結，依大法官會議解釋
    第五八二號及刑事訴訟法第一百五十八條之三，認無證據能
    力。其餘證據之證據能力，經被告表示無意見，即被告已同
    意於審判程序資為證據，依刑事訴訟法第一百五十九條之五
    ，認具證據能力。故有關人證方面，(1)被告乙○○部分：被
    告乙○○之供述、證人楊穎芳及吳昭輝之證述均有證據能力
    。(2)被告丙○○部分：被告丙○○之供述、同案被告乙○○
    於調查站及偵訊供述、同案被告丁○○、己○○於偵訊時供
    述、同案被告辛○○調查站供述、證人謝武邦、劉永泰、戊○○、楊穎芳及吳昭輝之證述，均有證據能力。(3)被告丁○○部分：同案被告辛○○調查站供述、證人謝武邦、劉永泰
    、戊○○、楊穎芳及吳昭輝之證述，均有證據能力。(4)被告
    己○○部分：證人謝武邦、劉永泰、戊○○、楊穎芳及吳昭
    輝之證述，均有證據能力。
二、實體方面
  (一)被告答辯
  1.被告乙○○：
  (1)被告身為分行經理，僅對外代表分行、對內為行政監督，關
    於不動產價格之鑑定，仍徵信單位承辦人員辦理之事項，被
    告並不實際參與。八十四年間關於東昌興電業行不動產估價
    縱有高估，並不能證明承辦人員有不法故意，且亦與被告無
    關。
  (2)東昌興電業行有限公司向臺南分行辦理貸款時，被告並不清
    楚東昌興電業行八十四年所貸五百萬元已屆期未清償。且東
    昌興電業行與東昌興電業行有限公司在法律上為不同主體，
    並非公司法上同一法人主體之組織變更，而己○○另設立東
    昌興電業行有限公司並非出於被告授意，此部分亦難認被告
    有損害臺灣銀行之不法犯意。
  (3)被告係於八十五年十月二十三日前一日下午，經己○○告知
    ，稱東昌興電業行原於八十四年七月三十一日向臺南分行所
    貸得之短期擔保放款一時無力清償本金，請被告幫忙，當時
    東昌興電業行有限公司之新貸款業已核准撥貸，被告慮及此
    部分款項如不能清償，將立即產生逾期放款，對臺灣銀行亦
    屬不利，一時心軟，遂答應由被告之子吳昭輝之存款借予己○○，而八十四年十月二十三日被告適因公出，故指示丁○○填寫相關資料及辦理手續。
  (4)八十五年九月間，東昌興電業行有限公司申請貸款時，由於
    東昌興電業行有限公司屬八十五年八月二日新設立之公司，
    故東昌興電業行有限公司在申請貸款之前，與臺銀分行自無
    來往，亦無不正常貸款未償情形，故丙○○所製作之「審核
    及准駁情形表」上第四、「借款人還本付息是否正常或有拖
    欠情形及原因」欄位上記載「在本行尚無貸款往來」之字樣
    ，應難認有不實，而不構成偽造文書。且該文書非被告製作
    ，被告亦非偽造文書之行為人。至於在該准駁表上及八十五
    年九月五日所填製之徵信報告，未揭露其前身東昌興電業行
    有本金未清償之情事，乃屬是否有欠妥當之問題，此為臺灣
    銀行內部稽查所表示之意見，但與偽造文書並不該當。
  (5)東昌興電業有限公司於申請貸款後，由於所提供之不動產經
    重新鑑價，擔保價格不足，其所申請五百萬元貸款部分，必
    須以信用借款方式辦理，而由於東昌興電業有限公司為中小
    企業，可送中小企業信用保證基金辦理保證，為使臺灣銀行
    借款有保障，故於九十五年九月五日由丁○○、丙○○填送
    「臺灣銀行移送信保基金保證案件檢核表」，送中小企業信
    保基金審核，在八十五年十月二十三日放款前，臺南分行即
    已接獲信保基金同意辦理之查覆，此部分乃由徵信部分門依
    程序辦理，被告並無主導或授意。
  (6)臺灣銀行就東昌興電業行有限公司貸款案未清償部分，向被
    告提起之民事損害賠償，鈞院已駁回臺灣銀行此部分請求，
    其理由為：被告雖代償東昌興電業行八十五年七月到期之
    五百萬元，但此不構成信保基金內部不代償準則第八條規定
    ，信保基金不予理賠，尚有可議。臺灣銀行收回五百萬元
    後再借五百萬元，且使東昌興電業行有限公司於八十五年十
    月後陸續繳納一年多利息，故被告因代墊還款而不獲信保基
    金保證，並未使臺灣銀行損失擴大。而案件上訴二審後，雖
    就此有不同看法，然均認定被告在處斷上僅有過失，而非故
    意損害臺灣銀行，是被告之行為自與背信故意犯之構成要件
    不符。
  (7)刑法上詐欺罪係以施用詐術使人將本人或第三人之物交付為
    要件，公訴人認被告明知辦理信保貸款須以借款人先前無貸
    款未清償為先決條件，被告明知己○○逾期未清償，反利用
    其子帳戶代為清償，並使東昌興電業行有限公司得以信用保
    證基金貸款，乃認有詐欺之行為。但本件貸款係向臺灣銀行
    為之，並非向信保基金，且既已清償五百萬元，始移送信保
    基金，自難認有詐騙行為。又信保基金是否同意保證，乃是
    否為保證之意思表示，與詐欺取財並不相同，公訴人此部分
    起訴顯有違誤。
  2.被告丙○○：
  (1)背信罪部分
  同案被告丁○○於八十五年九月五日撰寫之「徵信報告」提
    到：「該公司成立於八十五年八月二日，前身係東昌興電業
    行．．．」，已揭露東昌興電業行有限公司前身為東昌興電
    業行，足見臺灣銀行承辦人員在承作東昌興電業行有限公司
    借款業務時，絕無惡意隱瞞東昌興電業行有限公司之前身為
    東昌興電業行之意。
  東昌興電業行在八十四年向臺南分行借款一筆五百萬元，另
    一筆五百八十萬元，二筆借款共計一千零八十萬元，抵押品
    為楊穎芳所有座落臺南市○○段五四八之四九及五四九地號
    土地（持分均為一萬分之一六二）、同段一九四六（持分全
    部）、一九五０（持分一萬分之二三０）及一九四九建號建
    物三筆（持分一萬分之三四），設定抵押權一千二百九十六
    萬元。在借款到期前，繳息正常，因借款人要新設立東昌興
    電業行有限公司，並轉成公司借款，但因為已有另一家東昌
    興電業有限公司存在，名稱相近，故申請新設公司遭到退件
    ，不得已只好改成現在使用之東昌興電業行有限公司，然借
    款轉期手續就因此遭到耽擱，但東昌興電業行仍持續繳息未
    延滯，只是本金到期有未即時辦理轉期之狀況。嗣東昌興電
    業行有限公司於八十五年八月二日設立登記完成，再申請營
    利事業登記完竣後，始開始申請辦理徵信、授信等借款轉期
    作業，丁○○完成「徵信報告」及「東昌興電業行有限公司
    移送保證基金保證案件檢核表」後，臺南分行經理乙○○始
    於八十五年十月二十二日核准轉期，八十五年十月二十四日
    順利辦理轉期完畢，然借款總數仍為一千零八十萬元，並未
    增加，東昌興電業行或東昌興電業行有限公司實際負責人並
    未因此多拿到一塊錢借款，難謂有圖利到借款人之結果，且
    抵押擔保品亦同樣存在，又增加送信保基金保證，對臺灣銀
    行之借款總額並未增加，且債權擔保並未減少，實難謂有損
    害臺灣銀行之利益。
  倘於八十五年七月三十一日東昌興電業行借款到期時，在東
    昌興電業行仍持續正常繳息、營運及財務運作正常情況下，
    僅因申請設立公司有耽擱，導致轉期手續延宕，本金延滯，
    即認定應不予轉期，則將造成抵押物被付強制拍賣等執行程
    序，東昌興電業行亦因抵押物已付之拍賣，而不再繳息，及
    清償任何本金，如此臺南分行將減少二年多利息收入（以借
    款利率百分之八計算，約一百七十餘萬元），亦無法收回約
    七十萬元本金，故若從此一角度思考，本件借款從東昌興電
    業行轉期成東昌興電業行有限公司，應對臺灣銀行有利，對
    債務人東昌興電業行或東昌興電業行有限公司而言，則是多
    繳了本息二百餘萬元。因此從銀行實務觀點，對承辦人員實
    無法再多予苛責，亦可知承辦人員應無背信故意。
  (2)業務上登載不實罪部分
  「東昌興電業行」與「東昌興電業行有限公司」在法人格上
    ，為不相同之主體，且依公司法規定，獨資商號無法改制為
    有限公司，而「東昌興電業行」與「東昌興電業行有限公司
    」縱實際負責人均為己○○，然實際上具有不相同之法人格
    ，因此被告丙○○承辦八十五年間東昌興電業行有限公司貸
    款時，在「審核及准駁情形表」填載東昌興電業行有限公司
    在「本行尚無貸款往來」等語，為俱實描述，並無不實登載
    。
  在「審核及准駁情形表」上，被告丙○○已陳明「東昌興電
    業行有限公司改組於八十五年八月二日，其前身為東昌興電
    業行」等語，足證被告丙○○並無刻意隱瞞兩者間之關係，
    自足認被告無業務上登載不實之故意。
  東昌興電業行在貸款到期前，均正常繳息，並無延滯或退票
    記錄，因此被告丙○○記載「今鑑於該公司前身以東昌興電
    業行在本行往來一年餘，債信尚佳，目前公司營運正常，借
    保人無不良記錄具償債能力」等語，並無不當之處。
  縱認有記載不實，因被告丙○○為授信人員，並不負責徵信
    工作，且臺灣銀行業務處理手冊徵信篇亦強調徵信人員應具
    備「超然性：徵信工作與授信工作關係至為密切，徵信功能
    在於揭示企業之經營實態，提供授信參考。故徵信工作之進
    行，不能以爭取業績為藉口，忽視徵信工作正常辦理程序，
    亦切忌以一己之印象或個人好惡，予以主觀評斷，左右徵信
    結果與事實，有違徵信之真締。為達成徵信此種功能，其工
    作之進行宜秉持獨立超然之立場與客觀公正之態度，實極重
    要」，故徵信人員獨立負責徵信工作，被告丙○○所寫關於
    借款戶徵信資料之描述，均係根據徵信人員徵信結果所謄寫
    ，縱有不實，與擔任授信工作之丙○○亦毫無關係。
  (3)詐欺罪部分
  信用保證基金在授信銀行送保時，並無任何承諾，亦不負代
    位清償之責。信用保證基金是在借款人及其保證人未依約清
    償債務時，在授信銀行按一般銀行催收款項處理程序向借保
    人訴追求償，至該借保人之財產全部執行完畢後，如仍全部
    或一部無法受償，經授信銀行申請信用保證基金代位清償，
    並經信用保證基金「查核完竣」，該案授信作業與雙方約定
    未有不合後，信用保證基金始負代位清償之責。信用保證基
    金在授信銀行送保時，既無任何查核動作，此時授信銀行自
    無可能對信用保證基金施行詐術，且所有授信卷宗都在授信
    銀行內，亦毫無施行詐術之可能。而信用保證基金查核時，
    臺南分行又未隱瞞任何文件，信用保證基金始得以查出有不
    符契約之處，因此，被告等人自無積極施用詐術之行為。再
    者本案信用保證基金不理賠，原因係因資金流入經理乙○○
    之子吳昭輝帳戶，認違反「金融人員生活道德規範」，而拒
    絕理賠，與公訴人認係被告丙○○等人見貸款不符信用保證
    條件，始積極在授信文件登載不實，令信保基金承保等，二
    者完全不相關。顯見被告丙○○等人之行為，並不構成詐欺
    要件。
  3.被告丁○○辯稱：
  (1)被告為本案被告中唯一擔任徵信部門者，其非授信人員，亦
    非放款審議小組人員，是否構成背信，端視有無據實徵信為
    主要依據。被告在案發時，僅為一名辦事員，並非任何主管
    ，就本案言，無任何犯背信行為之動機及目的。被告所為包
    括鑑價等徵信工作及徵信報告，經臺灣銀行總行、地區覆核
    審查結果，均認「連行政疏失」均無，此有卷附臺灣銀行銀
    人乙字第09101224981號、00000000000號獎懲通知書可證。
    倘被告徵信工作有重大疏失，豈有連告誡均無之理。
  (2)再者，參酌臺灣銀行擔保品處理辦法第四條第二項核估標準
    「對新購買一年內土地及建物作為中、長期放款之擔保品，
    如其立地條件佳，並能確實查明實際買賣價格與市價相當，
    且授信戶財業務正常者，經營業單位放款審議小組同意並呈
    單位主管核准後，得以買賣總價在總行規定最高成數（目前
    為七成）範圍內核估放款值」規定，則被告所為估價，根本
    未超過買賣價七成，且經放款審議小組同意，決無刻意高估
    價格之情。被告當時係預估國賓影城成立，會帶動不動產行
    情，且依據本案不動產標的臺南市○○路五號隔鄰，即臺南
    市○○路七號之徵信報告所載，臺灣中小企銀評估七號房地
    價額為一千三百萬元（抵押設定值為一千零九十一萬元，放
    款值為九百零九萬元），且本案標的尚有地下室供擔保，東
    平路七號則無，則被告以購價一千五百八十萬元（抵押設定
    值為一千二百九十六萬元，放款值為一千零八十萬元），尚
    非違背市場行情。又被告所為不動產之徵信鑑價，亦經總派
    駐地區人員認定「擔保品估價是依照規定辦理」、「本案符
    合規定」，而經覆審人員陳劍生簽署認可，此均有臺灣銀行
    各營業單位放款覆審紀錄表可參。
  (3)被告於八十四年六月十九日就本案擔保品臺南市○○路五號
    建物勘估時，建物加成數「4.23」之由來，係因被告先以買
    賣價金七成計算本案最高放款值為一千一百零六萬元，因己○○欲申貸一千零八十萬元，扣除土地價格一百五十萬元（
    以公告現值計算為一百五十八萬三千二百十二元），計算出
    建物押值為九百二十二萬元，再以原計算式反推「面稱（
    195㎡）Ⅹ每坪造價（1.42萬元）Ⅹ折舊（54/55）Ⅹ折扣（
    0.8）Ⅹ加成數」，則加成數即為4.23，此計算方式就第一
    年購買之擔保品而言，並非不合法。
  (4)又臺南分行就同案被告乙○○提起侵權行為損害賠償訴訟部
    分，由鈞院九十三年度重訴字第二八號判決及臺灣高等法院
    臺南分院九十四年度重上字第三十六號判決所認定：「不動
    產之鑑價，涉及因素甚多，同一不動產於不同時間鑑價金額
    不同，常涉及當時不動產景氣、經濟環境及該不動產使用狀
    況等原因，不能單以鑑價金額差距甚多，即質疑貸款有異常
    ，而原告（指臺灣銀行臺南分行）亦未能提出證據證明何以
    八十五年之鑑價報告較正確，則其據此質疑八十四年之鑑價
    報告不實，尚嫌無據」、「東昌興公司於八十五年逾期還款
    ，經原告就擔保物聲請強制執行，則原告自該擔保物之執行
    程序究能獲得多少清償，並不確定」、「臺灣銀行亦未提出
    證據證明此勘估．．．有何違反公司之勘估或核貸等相關規
    定，故尚無證據證明乙○○有授意經辦勘估之丁○○人員高
    估系爭房地價值，或有何違背職務」、「東昌興電業行於八
    十四年七月三十一日所借之五百萬元短期借款，已於八十五
    年十月二十三日清償，未全部清償者為五百八十萬元長期擔
    保放款，如上所述，該金額比例應足供後者之擔保，對其執
    行所造成不足清償損害，應與其八十四年貸戶勘估押值無關
    」。顯見本案並無證據證明被告有刻意高估或違背相關規定
    所為背信犯行，另被告於八十四年就系爭不動產所為勘估押
    值為一千零八十萬元，其中五百萬元短期擔保放款，另五百
    八十萬元為長期擔保放款，而短期擔保放款已於八十五年十
    月二十三日由乙○○代為清償，系爭不動產於八十五年所勘
    估之押值六百三十九萬五千四百十八元，已足以供長期放款
    五百八十萬元之擔保，臺南分行實無損害可言。
  (5)「審核及准駁情形表」中之「徵信概括」，並非被告所寫，
    更非被告所蓋章，被告製作完成後，即交付授信卷，之後該
    「審核及准駁情形表」即遭更換，因該「審核及准駁情形表
    」自被告交付後，不會再回到被告手中，且被告習慣會於「
    簽辦人員簽章及日期」欄位中填入日期及蓋章，另本案擔任
    授信之丙○○職位比被告高，且與被告分屬授信及徵信部門
    ，又依臺灣銀行臺南分行襄理陳月嬌於調查站證稱：「放款
    審議案件主要由經理、授信員決定是否通過放款，其餘組員
    實際上並沒有決定權力」，被告為本案徵信人員，豈有委請
    有放款決定權者幫忙撰寫之理。被告自發現「審核及准駁情
    形表」遭更換後，即向總行董事會稽核室提出申覆，董事會
    亦認定該字跡為同案被告丙○○所寫，與被告無關。
  (6)依臺灣銀行函覆鈞院所指，借款人信用不良或營業不良，須
    符合「於該短期放款本金逾約定清償期限三個月以上」或「
    本金未到期而利息延滯六個月以上時」之各一要件，然本案
    東昌興電業行確實尚未符合信用不良情形，且借款人於八十
    五年十月二十三日已清償五百萬元短期擔保放款，根本未符
    合信用不良或已遭催收等情形。再者，「臺灣銀行移送基金
    保證案件檢核表」下方亦明列：「如有發生上列壹之二至七
    情況，請參酌作業手冊『信用或營業狀況不良移送保證注意
    事項』規定辦理在特定情況下仍可送保五成」，則本案借款
    人本即符合送保五成。再由被告承辦臺灣銀行其他客戶貸款
    案中，如雄景電機廠股份有限公司之准駁情形表，係於八十
    六年三月二十日製作，上載「86.03.12到期已提出申請續約
    」，後經授信審核亦准送保，而於所謂基金保證案件檢核表
    就有無逾期之欄位亦載明「符合規定」；另被告於八十六年
    五月二十日承辦郁昌機械工業有限公司所為之准駁情形表係
    載明「本案契約迄日86.4.26」，其於授信案件概況表亦准
    六成送保，均可證明並非一旦逾期即不可送保。且倘被告有
    背信動機或故意，自可虛偽填寫送保七成，焉有僅送保五成
    之理。況且關於移送信用保證基金部分，依基金查核後認定
    ，本案係「授信作業與規定不符」，且因同案被告乙○○違
    反「不得與客戶發生金錢借貸往來」之規定，方解除保證責
    任，並非基於「逾期尚未清償」而拒絕保證，足見此部分與
    被告所擔任之「徵信」無關。
  (7)被告於本案僅為徵信人員，並非授信人員或放款審議小組成
    員，是否核貸或申請信保基金，與被告毫無關係，被告更無
    藉此獲利。被告如有背信或詐欺之故意，大可於第二次估價
    擔保品時高估，銀行即可續貸，何須送信保基金。然事實上
    被告於第二年即將擔保品依標準估價，導致無法續貸，因而
    方衍生信保基金等事由，於論述本案相關被告有無過失時，
    豈可倒果為因，認定被告有所疏失。且本案發生後，相關被
    告均將責任往下推予職位最小之被告，惟果如此，豈非認定
    被告可一手遮天，且又何須有授信單位，以及經襄理、副理
    、經理等覆核。
  4.被告己○○辯稱：
  (1)被告為楊穎芳之父，早在八十一年間被告為購買店面經營電
    器行，於八十一年五月十七日即以預售屋方式分別向地主及
    德謙建設有限公司購買門牌號碼臺南市○○路七號房屋，土
    地為臺南市○○段五四八之四二、五四九、五五０號，成交
    價房屋為三百二十五萬元，土地為九百七十五萬元，合計為
    一千三百萬元。購買當時向建商配合之臺灣中小企業銀行股
    份有限公司辦理貸款，於八十三年五月三十一日設定一千零
    九十一萬元抵押權，半年後因電器行經營之須要，於八十三
    年十一月三日另向普騰電子工業股份有限公司設定三百五十
    萬元抵押權，總計設定金額為一千四百四十一萬元，比被告
    購買價額一千三百萬元高出許多，且當時不動產呈現持續上
    揚趨勢。
  (2)系爭供擔保之不動產，房屋門牌號碼為臺南市○○路五號，
    土地為臺南市○○段五四八之四二、五四九及五五０號，與
    前述房地為同批建築完成之房屋，當初因德謙建設有限公司
    股東壬○○兜售，願以一千一百萬元便宜賣給被告，且系爭
    不動產自完工後，均無人進住，屬全新房屋，又緊鄰被告經
    營之東昌興電業行，即前述臺南市○○路七號房地，方便拓
    展業務。另在貸款前，臺灣銀行行員曾前來初估，表示貸款
    一千萬元以上絕無問題，被告方於八十四年七月三十一日以
    楊穎芳名義向臺南分行申貸一千零八十萬元。而系爭不動產
    所申貸之一千零八十萬元，與前述向臺灣中小企業銀行股份
    有限公司申貸之一千零九十一萬元相較，均在不動產合理範
    圍內。
  (3)卷附買賣價額一千一百萬元之契約書，乃被告於偵查中所提
    供，作用證明被告未配合臺灣銀行行員貸款之用。倘被告有
    共謀超貸，且提供買賣價格一千五百八十萬元之買賣契約，
    被告在偵查中豈會提出買賣價額一千一百萬元之買賣契約書
    。且系爭不動產能貸款多少金額，決定權在銀行，被告根本
    無權影響核貸金額。又被告與同案被告乙○○並非同鄉，乙○○向被告招商，被告始向其所屬之臺灣銀行臺南分行辦理
    貸款，兩人因而開始接觸。如被告與乙○○有同鄉情誼，被
    告於八十一年間購買臺南巿東平路七號房地時，應向其辦理
    貸款。
  (4)公訴人以九十年十一月間，系爭不動產經第三拍方拍定，分
    配後，不足額四百四十八萬零九百七十八元轉列單帳，而認
    被告詐欺得利，此一看法未考慮時空背景且倒果為因，蓋近
    年來，雖因經濟不景氣，致房價嚴重下滑，然被告於貸款之
    初，系爭不動產既有核貸金額之價值，無超貸情形，自無詐
    欺銀行可言。
  (二)本院認定：
  (1)系爭偽造合約書為己○○偽造，並持以向臺銀分行借款－－
    －－－
  依出賣人壬○○到庭證述：「（臺南市○○路五號房子，是
    否是你賣給己○○的？）是的」、「（系爭房子是哪家建設
    公司所建設的？）德謙公司」、「（房子既為德謙公司所建
    設，為何由你出售？）因為我是德謙公的股東，德謙蓋房子
    把系爭房子給我，所以房子是我的」、「（是否記得當時售
    價為何？）一千一百萬」、「（當初己○○有無請你把合約
    價格寫成一千五百萬元？）沒有」、「（你記得合約是寫多
    少？）我跟己○○訂契約是定一千一百萬」、「（請庭上提
    示九十三年度偵字第八四二八號偵查卷第一七七頁（按指買
    賣價格為一千五百八十萬元合約書）這份合約是否是你跟己○○所簽訂合約？）這不是我簽的」等語，及被告己○○自
    承買賣實際價格為一千一百萬元等語，堪認該紙價額為一千
    五百萬元不動產買賣合約書為偽。
  再依德謙建設有限公司負責人甲○○到庭證述：「（八十四
    年間德謙公司臺南市○○路五號是否有蓋一間房子？）是的
    」、「（是否以德謙公司名義蓋的？）當初是以公司名義蓋
    的，公司解散後分給各股東，因為當時房地產不景氣，資金
    有問題公司就解散了，就把餘戶分給各股東」、「（有無把
    東平路五號房子賣給己○○？）東平路五號房子我們是分給
    股東後，再由股東出賣的」、（授信案件三卷宗第三十一頁
    不動產買賣書（按此指買賣價格為一千五百八十萬元合約書
    ）這個既然是股東出賣，為何契約書上當事人是由德謙建設
    來當當事人？）這個房子所有權還是在公司名下，房子剛分
    給股東，股東賣給楊先生，當時因為房子還沒有過戶給股東
    ，所以就由公司名稱直接過給楊先生，此份契約書不是公司
    打的契約書」、「（上面德謙公司及負責人大小章，是何人
    蓋的？）應該不是公司印鑑章，因為只有在過戶時候才會使
    用，我不清楚是何人蓋的」、「（八十四年德謙公司除了有
    印鑑章外，還有無便章？）應該是有便章」、「（這些章都
    是何人在保管？）印鑑章、便章都是我在保管」、「（問這
    些印章你是否曾經有外借過？）我記得沒有」、「（提示授
    信卷三卷宗第三十一頁及偵查卷第一一七頁契約書，是否可
    以看出上面印章是否為你當時保管公司的便章？）不是」，
    足認合約上「德謙建設有限公司」、「甲○○」及「張楊金
    鉛」等印文亦屬偽造。
  被告己○○雖否認合約書為其所偽造，惟觀諸己○○歷次辯
    詞：「（他房子實際上賣一千一百萬，為何你契約打這樣，
    你當初有沒有提供這張契約給銀行？）我沒有，一定是他們
    公司拿給我簽的」（見94年3月23日偵訊筆錄）；「（這個
    契約不是甲○○及壬○○提供的，是何人提供的？）是銀行
    叫我簽名我就簽了」（見94年4月18日偵訊筆錄）；「（你
    有沒有叫在場之壬○○把契約寫高一點？）沒有。但壬○○
    應該有叫我把契約寫高一點，不然我錢弄不出來給他」（見
    94年6月14日偵訊筆錄）；「（為何你拿向銀行申辦貸款之
    買賣契約價金是一千五百萬元？）當時契約書是建設公司打
    好的，總共三份，一份兩張包含土地跟建物，我在第一份上
    面發現土地跟建物加起來是一千一百萬元，我認為這樣沒有
    錯，我想下面其他兩份契約書金額應該也是一樣，所以我就
    一起蓋章、簽名，而契約書內容都是建設公司寫的，我只是
    簽名、蓋章而已，當時我只有看第一份契約書，其他的兩份
    我沒有看」（本院96年12月21日審判筆錄），前後供詞反覆
    ，先供稱契約為銀行方面人員叫其簽名，後又改稱契約為建
    設公司事先打好由其簽名云云，足認其供詞可信度已令人存
    疑。再者，卷附總價為一千一百萬元不動產買賣合約書，分
    二紙簽訂，一紙出賣人為德謙建設有限公司，另一紙出賣人
    為張楊金鉛，而一千五百八十萬元之不動產買賣合約書，出
    賣人德謙建設有限公司及張楊金鉛，則均併立於同一紙，二
    者立約方式不同，並無被告於本院供稱簽約時，契約為一式
    二張共三份等情形。況且被告己○○既已承認上開合約書上
    買受人方面之簽名及用印，均為其親自所為等語，且又自承
    自七十年間起即有關東昌興電業行行政及財務方面事務，均
    由其負責等語，顯見己○○就買賣等財務往來方面，經驗相
    當豐富，加以不動產買賣之金額動輒上百或千萬元，一般稍
    具社會經驗者均知訂約時應謹慎為之，何況被告己○○擁有
    多年經商經驗，豈會未詳閱契約內容，即盲目簽名。再者被
    告己○○簽名處，與一千五百萬元價額記載處，中間僅隔五
    行，一望即知價格有誤，被告己○○何能推稱不知，是被告
    己○○辯稱，僅有簽名，其餘內容均非其偽造云云，顯違常
    情，自不足採。另被告己○○雖又辯稱，倘契約為其偽造，
    其豈會於偵查中主動提供真實之契約云云，然依社會上一般
    人之生活經驗，犯罪行為人固可能會隱藏自己犯罪之證據，
    躲避查緝，但亦可能虛實併用，反主動提出證據，以混淆真
    相，推卸責任，因此是否主動提供證據，與有無犯罪，既無
    絕對必然之關係，單憑被告己○○向檢察官提出真實契約書
    此點，尚不足以使本院資為其有利之認定。是系爭偽造合約
    書為被告己○○所偽造，洵堪認定。
  系爭偽造合約書既由被告己○○偽造，且欲以之向臺銀分行
    申請擔保放款者亦為己○○，又依證人同案被告丁○○到庭
    證述：．．．我是在授信卷宗看到這個契約書，申請資料是
    經由授信人先看過，放在申請卷宗內．．．等語，衡情當可
    認定係被告己○○提出向臺銀分行申請貸款。另公訴人雖認
    此不實之合約書為被告乙○○授意己○○設法提供，然並無
    證據可資證明被告乙○○有授意，是就行使不實合約書部分
    應認僅有被告己○○個人所為。
  (2)乙○○授意丁○○就抵押品價值高估，丁○○經授意後，即
    違背「臺灣銀行擔保品處理辦法」規定，將抵押品價值高估
    －－－－－
  依證人丁○○於偵訊筆錄供稱：「己○○第一次拿過來估時
    ，我對他說要貸這麼高沒辦法，過一陣子，乙○○就來找我
    ，要我按照不動產買賣價格七成去估，後來己○○就想辦法
    拿契約書來給我，我當時有覺得價格偏高，但因經理有交代
    ，所以就沒有再進一步查證買賣契約之真實性」（見93年12
    月14日偵訊筆錄），及於本院證述於偵查中確實曾為如上之
    供述等語，足認被告乙○○有授意丁○○將不動產押值高估
    。
  丁○○故意違反臺灣銀行擔保品處理辦法規定，將不動產押
    值高估
  (甲)依臺灣銀行九十六年六月十五日銀審字第09600205571號函
    覆本院稱：本行「不動產估價檢核表」建築物之加成部分，
    依據本行各層建築物估價標準加成表所示，建築物座落於省
    轄市之累積最高加成率為225％，總加成數值（即1+加成數
    ）最高為325％；以及所提供之附件資料規定稱：「建物之
    估價原則上應依新訂『本行各類建築物估價標準』核估，其
    中院、省、縣轄市以外鄉鎮地區按新標準九成核估，．．．
    ，另(一)商業及住宅用建物，如經實地勘估研判認為立地條件
    、交通位置、使用價值和現況，較具市場性者，其土地係以
    公告現值核估時，建物得依新訂『本行各層建築物估價標準
    加成表』加以核估。．．．(三)土地建物合計之放款值最高以
    不超過該房地購價或時價之七成為限．．．」（以上見本院
    卷(三)第123頁以下）。另依該行九十六年十二月十八日銀徵
    乙字第09600450501號函覆本院稱：本行對貸款戶提供擔保
    之建築物估價，係採土地建物分別鑑價法，除派員實際勘查
    外，並參酌市場價格及買賣契約，依本行各類建築物估價標
    準核估，計算放款值；以及所提供六十八年常董會通過之臺
    灣銀行擔保品處理辦法第四條第二項「甲、各類建築物估價
    標準表」，其中鋼筋混凝土造六至八層，商業用住宅每坪最
    高估價一萬六千五百元（見本院卷(四)第132頁以下）。顯見
    依八十四年當時擔保品估價標準，六至八層鋼筋混凝土造建
    物，商業用住宅每坪最高估價一萬六千五百元，如經實地勘
    估研判認為立地條件、交通位置、使用價值和現況，較具市
    場性者，其土地係以公告現值核估時，建物得依新訂『本行
    各層建築物估價標準加成表』加以核估，總加成數值（即1+
    加成數）最高應為325％，且計算後之放款值最高以不超過
    該房地購價或時價之七成為限，並非直接以貸款人提供之買
    賣契約為據，以買賣價額七成反推總加成數值。而被告丁○○於八十四年鑑價時，建物方面加成數竟以4.23為據，計算
    出押值為九百二十二萬二千九百零四元（見臺灣銀行臺南分
    行徵信授信案卷(一)第7頁臺灣銀行貸款戶質押品勘估表），
    明顯故意違反規定。
  (乙)再者由證人甲○○於本院證述：「（你們是在何時推出這個
    房子？）八十一、八十二年左右」、「（你們當初在八十四
    年因為房子賣不出去，就按照八十一年表列價格分給股東？
    ）是的。八十一年表價推出的價錢是一千五百萬、一千六百
    萬」、「（到了八十四年時，雖然是按照表定價格分配給股
    東，但是股東是以比較低價格售出？）當時房地產已經下跌
    ，但是股東跟客戶價格賣多少，我不清楚」等語；及證人壬○○本院證述：「（當時為何會定一千一百萬元之價錢？）
    是當時行情，公司是以一千一百五十萬元價錢分給我，我看
    景氣不好，所以就以一千一百萬元出售」、「（你說那是當
    時行情，是否有去比價？）公司在八十四年賣房子時，我有
    去問賣房子之小姐，她說公司定價是每棟一千六百萬元，實
    賣多少價錢我不清楚」、「（既然公司定價一千六百萬，為
    何你會賣一千一百萬？）因為當時景氣不好，是賣剩下之房
    子才分給股東」等語，均足以證明八十四年間，系爭房地時
    價已明顯下滑，益證被告丁○○前於偵查中自承及於本院證
    述，己○○拿契約書來給我，我當時有覺得價格偏高等情，
    與事實相符。
  (丙)被告丁○○於審理中雖辯稱：當時有去查估己○○提供之買
    賣契約書價格是否適當，我是從聯合徵信中心查到己○○以
    東平路七號房地向臺灣中小企銀貸款九百零九萬元，以貸款
    金額七成反推，東平路七號房地買賣價額應為一千三百萬元
    ，而本案房地比東平路七號大，因此我認定一千五百八十萬
    元還在市場價格云云。惟被告丁○○於偵查中已供稱：因乙○○有交代，所以未去查證等語，事後又無理由改稱曾向聯
    合徵信中心查證云云，已然可疑。況且，被告丁○○提供之
    財團法人中華聯合徵信中心徵信調查報告書二份（見本院卷
    (一)第95頁至101頁），為臺灣銀行向東昌興電業行有限公司
    進行強制執行時，委託財團法人中華聯合徵信中心進行徵信
    調查（見臺灣銀行臺南分行徵信授信案卷(四)第163頁以下）
    ，並非被告丁○○於八十四年間徵信時由其調取之資料。又
    己○○以臺南市○○路七號房地，向臺灣中小企業銀行申請
    貸款時間為八十三年六月十四日（見本院卷(二)第16頁以下）
    ，距被告丁○○於八十四年六月間就系爭房地徵信時，已相
    隔一年。且由卷附臺南市○○路七號房地之買賣合約書（見
    本院卷(二)第96至119頁），可知房地係於八十一年五月間，
    以預售方式訂購。而如前所述，證人甲○○及壬○○又已明
    確證述，八十一年間建案推出後，迄至八十四年間，該區房
    價下滑，故將餘屋分配予股東等語，因此豈可未考量購買及
    申貸時間，而單憑東平路七號房地買賣價額應為一千三百萬
    元，本案房地比東平路七號大，即遽予認定一千五百八十萬
    元尚在市場價格。被告丁○○未據實徵信，灼然可見，其於
    本院辯稱有為徵信，並提出證據等，均屬飾卸之詞，委不足
    採。
  (丁)固然不動產之鑑價，涉及因素甚多，同一不動產於不同時間
    鑑價金額不同，常涉及當時不動產景氣、經濟環境及該不動
    產使用狀況等原因，不能僅以貸款後，不動產價格滑落，即
    必然表示之前鑑價不實。惟被告丁○○受僱臺灣銀行，辦理
    徵信工作，於八十四年就系爭房地鑑價時，僅因被告乙○○
    已事先交代，即故意違背臺灣銀行擔保品處理辦法規定，又
    未據實徵信，明顯違背任務。該筆違法貸款案經臺灣銀行臺
    南分行放款審議小組審議及經乙○○批示貸放後，已於八十
    四年七月三十一日已核撥予東昌興電業行，亦有臺灣銀行臺
    南分行放款審議小組審議第1342次會議紀錄、「審核及准駁
    情形表」、東昌興電業行書立之放款借據及臺灣銀行放款客
    戶歸戶查詢單在卷可稽，被告丁○○為己○○圖不法利益已
    然甚明。而被告乙○○身為臺銀分行經理，受被告己○○之
    託，就本件貸款案，事先指示丁○○，由丁○○負責違法徵
    信，事後再違法批示核准。被告己○○已有向銀行貸款之經
    驗，明知購買系爭不動產所需之一千一百萬元無法全數向銀
    行借貸，竟向乙○○求助，由乙○○及丁○○違法高估抵押
    品押值，以達全數貸款之目的，被告乙○○、丁○○及己○○三人就此部分不法犯行，自有犯意聯絡及行為分擔。
  (戊)公訴人雖認丁○○高估系爭不動產押值後，經初審襄理丙○○、覆審襄理辛○○審核，故應論以共犯。惟依臺灣銀行函
    覆本院稱：依「徵信與授信業務聯繫要點」第四點規定：「
    徵信工作與授信業務除已實施帳戶管理員之銀行外，應由不
    同單位或不同人員分別辦理」；另依「授信之對象及種類－
    審核分析」，授信人員係根據徵信告，依本行授信有關規定
    審核分析，並據以簽擬初審意見及擬貸條件（以上見本院卷
    (二)第24頁以下）。顯見被告丁○○及丙○○就徵信及授信工
    作，各司其職，被告丙○○於臺銀分行職位雖較丁○○為高
    ，但就丁○○徵信部分並無審核權，而被告丙○○於「審核
    及准駁情形表」所簽擬之初審意見，亦未見有何規反授信規
    定，且又無任何證據可證被告丙○○事先有共同謀議，自難
    認被告丙○○此時有何犯意聯絡及行為分擔。
  (3)前述東昌興電業行違法申貸之五百萬元一年期短期擔保放款
    於八十五年七月三十一日到期前，己○○因自覺無力依約償
    還，乃至臺南分行與乙○○、丙○○及丁○○共同商量解決
    之道，決定另籌組新公司，再以公司名義向臺南分行申請貸
    款－－－－－
  依丁○○於調查站供稱：「（東昌興電業行前開一年期短期
    擔保放款本金五百萬元屆期未還後，己○○是否曾到臺南分
    行找你、丙○○、謝武邦、乙○○、辛○○商議，協議內容
    如何？）有的，東昌興電業行前開放款屆期未還後，己○○
    曾到臺灣銀行臺南分行找經理乙○○商量，乙○○便將相關
    之徵授信人員叫進經理辦公室一起研究，不過在場的有哪些
    人，因時間久遠，我沒辦法確定。事後討論結果是建議己○○將東昌興電業行改制為公司，以名司名義重新向本分行申
    請新貸款」等語（見93年5月11日調查站筆錄），顯見被告
    乙○○、丁○○及己○○等人，確曾共同商議如何解決東昌
    興電業行五百萬元短期擔保放款之清償問題。至於商議之時
    間，丁○○於本院中已改證述稱：事實上在屆滿前，己○○
    即說要續約，因為無法續約，而乙○○又說要送信保基金，
    己○○乃於八十五年七月二十日去籌組公司等語（見本院卷
    (四)第58頁），且由卷附東昌興電業行有限公司章程訂立之時
    間為八十五年七月二十日（見徵信授信案卷(二)第36頁），堪
    認己○○係於八十五年七月三十一日貸款到期前，即已前往
    臺銀分行與乙○○等人商議。
  另依丙○○於調查站供稱：「．．．東昌興電業行申貸短期
    擔保放款週轉金五百萬元於八十五年七月三十一日到期雖未
    清償本金，但仍有按期繳交利息，．．．，且該電業行負責
    人楊穎芳（按應為己○○，依丙○○之後已指稱此處為誤指
    ）亦有到本分行與經理乙○○、副理謝武邦、高級襄理辛○○及我本人、徵信丁○○等人接洽表示，該電業行正積極改
    組為公司，將要以公司名義向本行分辦理續借．．．」（見
    93年4月27日調查站筆錄），且上開供述業據丙○○到庭證
    述均為具實以供，足見乙○○等人確實曾共同商討以公司名
    義再向臺銀分行借貸。
  參以東昌興電業行有限公司於八十五年七月二十日開戶存入
    一千萬元後，於二天後即全數提領，並於同年八月十四日結
    清（見偵查卷第266頁對帳單），足證己○○另組東昌興電
    業行有限公司之目的，係為解決東昌興電業行之五百萬元欠
    款未還，被告丁○○及丙○○前述供述及證述，即非無據。
  (4)丁○○為使東昌興電業行有限公司獲得貸款，於八十五年九
    月五日製作徵信報告時，故意違背任務，未揭露東昌興電業
    行本金逾期未清償－－－－－
  依臺灣銀行九十五年六月二十六日銀審密字第09500160611
    號、九十六年十二月十八日銀徵乙字第09600450501號函覆
    本院稱：公司擬向本行貸款，本行當就公司組織辦理徵信，
    範圍包括公司負責人及保證人，倘負責人或保證人同時為商
    號事業主、則該事業主在金融機構（含本行）之借款往來情
    形（含有無逾期情形）等歸戶資料，應於徵信報告中揭露，
    俾供授信人員作為准駁案件之參考（見本院卷(二)第25頁、卷
    (四)第132頁）。
  再者被告丁○○於調查站已自承：「（提示臺灣銀行臺南分
    行之東昌興電業行「放款客戶歸戶查詢單」，該「放款客戶
    歸戶查詢單」意義為何？你有無將該查詢單附在東昌興電業
    行之徵信報告上？）經檢視後作答，這張「放款客戶歸戶查
    詢單」是由電腦查詢貸款戶在臺灣銀行內之借貸及還款現狀
    ，我辦理東昌興電業行有限公司前述貸款案時便有將該查詢
    單附在東昌興電業行之徵信報告上，該查詢單上即已顯示東
    昌興電業行尚有二筆貸款，其中一筆五百萬元短期擔保貸款
    在八十五年七月三十一日到期，而尚未清償，授信部分也必
    了解此一貸款戶之放款現況」等語（見93年5月11日第二次
    調查站筆錄），足見被告丁○○明知東昌興電業行五百萬元
    短期擔保借款已於八十五年七月三十一日屆期尚未清償，竟
    於徵信報告上隻字未提，顯有違背任務。
  (5)丙○○代丁○○於業務上製作之「臺灣銀行分行經權授信案
    件審核及准駁情形表」徵信概括」第七「借款人還本付息是
    否正常或有拖欠情形及原因」欄位上，故意不實登載『在本
    行尚無貸款往來」之徵信資料，再由丁○○蓋章－－－－－
  卷附「審核及准駁情形表」（見徵信授信卷(二)第91頁）徵信
    概況記載借款人在本行尚無貸款往來等字樣，為被告丙○○
    所寫，此已為被告丙○○所是認。又此一記載，依前述臺灣
    銀行九十五年六月二十六日銀審密字第09500160611號、九
    十六年十二月十八日銀徵乙字第09600450501號，已明確函
    覆稱徵信範圍包括負責人，而東昌興電業行有限公司負責人
    楊穎芳尚有欠款未還，顯見此一記載已然不實。而此一不實
    登載，究竟係丙○○代丁○○所寫，再由丁○○蓋印，亦或
    丙○○將丁○○原先所寫抽換後，另行書立，再盜蓋丁○○
    印章。被告丁○○及丙○○雖各執一詞，莫衷一是，惟如前
    述，丁○○於徵信報告中確實故意未揭露東昌興電業行有限
    公司負責人楊穎芳尚有欠款，足見被告丙○○辯稱係依丁○○所製作之徵信報告而填寫等語，尚無違反常理之處。
  被告丙○○雖辯稱：東昌興電業有限公司是法人，東昌電業
    行是個人商號，而在八十四年前該公司確實未積欠任何欠款
    。另因東昌電業行與東昌興電業有限公司統一編號不同，而
    銀行在徵信審戶有無逾期未清償時，是依照統一編號來看，
    所以看不出有積欠款項，因此我代丁○○如此登載並無不實
    云云。惟：
  (甲)依被告丙○○於調查局供稱：己○○到分行拜訪洽談續貸事
    宜，經在場人員商議後同意己○○以東昌興電業行有限公司
    名義辦理續貸等語（見九十三年五月七日調查站筆錄），顯
    見被告丙○○明知係要以東昌興電業行有限公司申貸之五百
    萬元償還東昌興電業行積欠之五百萬元。再由丙○○製作之
    「授信案件概況表」上，已載明東昌電業行第1案擬屆期償
    還，並由新成立之東興昌電業有限公司申請新借．．．（見
    徵信授信卷(二)第92頁），亦足認被告丙○○於代填時已知悉
    東昌電業行有欠款未還。
  (乙)另依證人即臺銀分行職員戊○○於調查站所證：前開一年期
    短期擔保放款五百萬元本金屆期未續約後，我就會以電話洽
    請貸款戶還款，授信襄理丙○○，高級襄理辛○○都會知道
    貸款戶本金逾期未續約，因為本案貸款戶東昌興電業行本金
    逾期後仍正常繳息，還款傳票會檢附帳卡呈請丙○○、辛○○核章等語（見93年5月11日調查站筆錄）。且戊○○到庭
    後亦證述：短期擔保放款本金未清償，授信部門每月製成之
    報表均會列出未清償之貸款，呈給丙○○及辛○○（見本院
    卷(三)第95頁），俱見被告丙○○對東昌興電業行本金逾期未
    還一事知之甚詳，所辯已然不足採。
  (6)丙○○復於「審核及准駁情形表」初審意見及擬貸條件欄位
    上不實登載「今鑑於該公司前身以東昌電料行在本行往來一
    年餘、債信尚佳、目前公司營運尚正常，財業務狀況尚可，
    借保人無不良紀錄、具償債能力」等與實際情形不符之內容
    －－－－－
    如前所述，被告丙○○明知東昌興電業行本金逾期未還，債
    信不良，竟於其業務上應製作之「審核及准駁情形表」等文
    書上反於事實而填載，顯係故意登載不實。
  (7)系爭房地於八十五年勘估時，因押值不足，為避免以專案方
    式陳報總行核貸無法獲准，經乙○○、丙○○、丁○○及吳
    登錦謀議後，乃決定將東昌興電業行有限公司貸款五成送信
    保基金－－－－－
  系爭房地經丁○○於八十五年九月五日勘估時，建物部分押
    值為三百九十五萬八千九百零五元，土地部分押值則為二百
    四十三萬六千五百十三元，總計六百三十九萬五千四百十八
    元，有臺灣銀行貸款戶質押品勘估表一紙（見徵信授信卷(二)
    第55頁）附卷可稽。且就東昌興電業行有限公司本次五百萬
    元一年期短期週轉金授信案，因共同擔保品不足作為擔保，
    若未以五成移送信保基金保證，是否可以放款等問題，被告
    乙○○亦答稱：「除報總行依專案處理外，若共同擔保品不
    足作為擔保，不可以放款」等語（見93年5月11日調查筆錄
    ）；被告丁○○稱：「不可以，因為該案屬擔保放款而非信
    用貸款，故如擔保品不足時，依規定不得予以放款」（見93
    年4月27日調查筆錄）；被告丙○○亦稱：「不可以．．．
    」（見93年4月27日調查筆錄）。顯見被告乙○○、丁○○
    及丙○○均明知要達到東昌興電業行有限公司五百萬元短期
    擔保放款，除陳報總行及送信保基金外，別無他途。
  又依丁○○於本院中證述稱：在屆滿前，己○○即說要續約
    ，因為無法續約，而乙○○又說要送信保基金，己○○乃於
    八十五年七月二十日去籌組公司等語（見本院卷(四)第58頁）
    。且由丙○○製作之「東昌興電業行有限公司授信案件概況
    表」上，已載明以五成送保（見徵信授信卷(二)第93頁），足
    認乙○○、丙○○、丁○○及吳登錦因慮及擔保品押值不足
    ，而共商將貸款五成送信保基金。
  (8)丁○○於向信保基金函詢時，故意未揭露東昌興電業行債務
    本金未清償之情事，致信保基金陷於錯誤，同意提供七成為
    限之保證，嗣又解除保證責任。另丁○○又故意於「臺灣銀
    行移送信保基金保證案件檢核表」為不實登載，經丙○○審
    閱後蓋章－－－－－
  被告丁○○已自承，當時向信保基金查詢係由其所為。且信
    保基金於八十五年八月二十日、八十五年十月二十三日以信
    業查字第13803、17470號查覆書，告知臺銀分行，保證成數
    暫限七成，亦有查覆書一紙在卷為憑（見徵信授信卷(二)第15
    、13頁）。而依信保基金函覆本院稱：本基金對送保企業授
    信往來不良情形之規範，係授信單位於授信時知悉企業、負
    責人、負責人之配偶及負責人或配偶擔任負責人之關係企業
    ，有債務本金逾期尚未清償情形者，即不送保。授權案件係
    授權金融機構，依上述約定範圍內自行審核是否符合送保資
    格，若不符即不得移送保證。本案企業改制前後之負責人未
    變動，若負責人於改制前有前述不良情事，改制後仍應受規
    範。若有揭露，本基金查覆書之回覆即為「不得辦理」（見
    本院卷(二)第165頁）。由信保基之查覆書上載同意保證，足
    見被告丁○○於查詢時，並未將東昌興電業行本金未清償等
    情告知信保基金。
  又按「刑法第三百卅九條第一、二項分別規定詐欺取財罪及
    詐欺得利罪，前者之行為客體係指財物，後者則指取得債權
    、免除債務、延期履行債務或提供勞務等財物以外之財產上
    不法利益（最高法院八十六年度台上字第三五三四號判決可
    資參照）。就本案言，因丁○○向信保基金查詢時，未揭露
    東昌興電業行債務本金未清償等訊息，致信保基金陷於錯誤
    ，而同意提供保證，使臺南分行獲有財產上利益。嗣信保基
    金因查知乙○○違反財政部「金融人員生活道德規範」，而
    解除保證責任（見調查站卷宗第203頁，信保基金九十三年
    三月二十九日（九三）償一字第八０六八三七號函），臺銀
    分行始未能獲得此不法利益。至於信保基金雖非爰引「不代
    位清償準則」第一條，主張因丁○○等人將不得移送信保基
    金之案件移送保證，而解除保證責任（按依本院卷(二)第50頁
    信保基金函稱，如授信對象有本基金約定不得授權保證之情
    事，金融機構辦理授信時已知悉，而未於相關移送本基金之
    文件中說明，適用本基金「不代位清償準則」第一條規定，
    而本案即屬不得移送信保基金，詳如後述），然本案既屬不
    得移送信保基金，被告隱瞞東昌興電業行有限公司負責人信
    用不良之事實，使信保基金陷於誤認而同意保證，犯罪即已
    成立，事後因何原因而未能取得不法利益，與犯罪成立與否
    無關。
  公訴人雖認被告乙○○、丁○○、丙○○及己○○基於共同
    犯意之聯絡，由丁○○、丙○○於「臺灣銀行移送信保基保
    證案件檢核表」壹之四「借款戶或其負責人或負責人之配偶
    或其夫婦擔任負責人之其他事業之債務本金（含分期攤還）
    無逾期尚未清償．．．」欄位上虛偽登載：「O」，致信保
    基金誤以為該案符合資格而予保證，涉犯刑法第三百三十九
    條第二項詐欺得利罪。惟依信保基金於九十六年五月十八日
    以 (96)授權字第890688號函覆本院稱：「臺灣銀行移送信
    保基金保證案件檢核表」係臺灣銀行內部文件，針對移送本
    基金保證案件所設計供行員自行查核之用，本基金從未要求
    金融機構應檢附上開檢核表，辦理貸款移送信用保證（見本
    院卷(三)第122頁）。及臺灣銀行於九十六年六月十五銀審字
    第09600205571號函覆本院稱：「臺灣銀行移送信保基金保
    證案件檢核表」僅供本行同仁檢視填註所承做貸款案件，是
    否依中小企業信保基金規定辦理，以避免信保基金主張不代
    位清償（見本院卷(三)第123頁）。顯見卷附「臺灣銀行移送
    信保基保證案件檢核表」並不需提供予信保基金，是縱該紙
    檢核表有登載不實，信保基金亦非因此不實登載，致陷於錯
    誤而同意保證，是公訴意旨此部分所認應有違誤。
  另卷附「臺灣銀行移送信保基保證案件檢核表」壹之四「借
    款戶或其負責人或負責人之配偶或其夫婦擔任負責人之其他
    事業之債務本金（含分期攤還）無逾期尚未清償．．．」欄
    位上所載：「O」（見徵信授信卷(二)第58頁），為被告丁○○所為，並經被告丙○○審閱後蓋章等情，分別經被告丁○○及丙○○於調查站自承屬實。被告丁○○及丙○○為此一
    登載時，東昌興電業行有限公司負責人楊穎芳尚有債務本金
    未清償，足見被告二人所為之登載與事實不符。
  被告丙○○雖辯稱：信用保證基金在授信銀行送保時，並無
    任何查核動作，此時授信銀行自無可能對信用保證基金施行
    詐術，且所有授信卷宗都在授信銀行內，亦毫無施行詐術之
    可能，而信用保證基金查核時，臺南分行又未隱瞞任何文件
    ，被告等人自無積極施用詐術之行為云云，惟依被告丙○○
    自承：「（前開東昌興電業行有限公司前筆五百萬元短期擔
    保放款逾期尚未清償，新申貸五百萬元短期擔保放款案件是
    否可以送『財團法人中小企業信用保證基金』以保證方式作
    擔保？）根據我了解，『財團法人中小企業信用保證基金』
    規定，原則上擔保放款逾期尚未清償是不可信保方擔保，但
    如果貸款戶在屆期前提出申請續借，雖屆期未清償本金，仍
    可以貸款金額五成送保」（見93年4月27日第一次調查筆錄
    ），可知被告丙○○明知東昌興電業行有限公司貸款案並不
    符合送信保基金要件，竟仍與乙○○、丁○○及己○○商議
    後決定送信保基金，且由丁○○負責於向信保基查詢時，故
    意隱瞞借款戶負責人楊穎芳債務不良，顯有施用詐術甚明。
  另被告丁○○雖辯稱：依上開檢核表附註欄所載「如發生上
    列壹之二至七情況，請參酌作業手冊『信用或營業狀況不良
    移送保證注意事項』之規定辦理在特定情況下仍可送保五成
    」，既然發生壹之二至七情況，在特定情況下仍可送保，因
    此本案本即符合送保要件云云。惟依信保基金所提供之「信
    用或營業狀況不良企業移送信用保證注意事項」規定：「授
    信單位於授信時知悉『企業或其負責人或負責人之配偶或由
    其（指負責人或配偶）擔任負責人之其他企業之債務，有債
    務本金逾期尚未清償』情形，不得移送信用保證」（見本院
    卷(四)第110頁），而被告丁○○、丙○○等人在為徵授信時
    ，東昌興電業行本金債務尚未清償，依規定本不得移送信用
    保證。是被告丁○○所辯，顯然無據。至於被告丁○○雖提
    出其所承辦客戶雄景電機廠有限公司及郁昌機械工業有限公
    司之准駁情形表及授信案件概況表（見本院卷(四)第101至105
    頁），證明並非貸款逾期未清期即不得送信用保證。惟依被
    告所提出之資料，均已載明借款人到期前已提出申請續約，
    而本案東昌興電業行所積欠之五百萬元本金，並未申請續約
    ，與雄景電機廠有限公司及郁昌機械工業有限公司兩案情形
    不同，被告丁○○資此為抗辯，顯有誤解。
  (9)嗣放款審議小組審議通過東昌興電業行有限公司五百萬元貸
    款案，再經乙○○批示後，於八十五年十月二十四日分二筆
    各二百五十萬元核撥入東昌興電業行有限公司等情，亦有臺
    灣銀行臺南分行放審議小組第168次會議紀錄（見徵信授信
    卷(二)第90頁）、審核及准駁情形表（見上開卷91頁）、放款
    借據（見上開卷80頁）、放款客戶歸戶查詢單（見上開卷86
    頁）等附卷可資為憑。另丁○○於八十五年十月二十三日受
    乙○○指示，代填四筆共五百萬元傳票，自吳昭輝於臺銀分
    行000000000000號活儲帳戶領款五百萬元現金，代東昌電業
    行返還前述於八十五年七月三十一日屆期之逾放款。乙○○
    並於翌日，要己○○開具AK0000000、AK00000000、AK00000
    000等三張東昌興電業行有限公司之甲存支票，再由己○○
    及丙○○所安排之詹益杉、王美玉等三人背書提領該五百萬
    元核撥款，而丁○○再代填五筆共計五百萬元之存款傳票，
    存回前述吳昭輝帳戶內等情，則據被告乙○○、丙○○及丁○○自承屬實，並有臺銀分行九十三年五月二十日臺南營字
    第09300041111號函所提供之東昌興電業行八十五年十月二
    十三日還款傳票及東昌興電業行有限公司八十五年十月二十
    四日之撥款傳票等在卷為憑（見調查站卷第216至235頁）。
  (10)東昌興電業公司於八十六年十月二十二日屆期前無法一次還
    清（二十七日屆期），乃申請該筆放款改為二筆分別為五年
    期之中期擔保放款方式平均攤還本息。八十七年九月二十四
    日東昌興電業公司又未再依約定攤還本息，臺灣銀行乃於八
    十八年二月十二日將該筆違法放款轉列為催收款。迄至九十
    年十一月，上開擔保品經拍定分配後，臺灣銀行乃於九十一
    年三月十三日將該筆五百萬元短期擔保放款之損失金額，轉
    列呆帳共計損失四百四十八萬零九百七十八元等情，則有證
    人劉永泰於調查站指證甚詳，並有「臺灣銀行放款損失案件
    轉列呆帳報審核表」附卷為憑（見調查站卷第121頁）。綜
    上所述，本案事證明確，被告乙○○、丙○○、丁○○及己○○犯行洵堪認定。
三、論罪法條：
  (一)核被告乙○○、丁○○及己○○，為圖東昌興電業行之不法
    利益，違背任務將抵押品低價高估，使東昌興電業行多貸得
    三百十萬元，及為能延續前揭違法超貸之不法利益，三人又
    與被告丙○○違背任務貸款予東昌興電業行有限公司等行為
    ，均係犯刑法第三百四十二條第一項背信罪。另被告乙○○
    、丙○○、丁○○及己○○，欺瞞信保基金而獲得保證，嗣
    又遭信保基金解除保證責任之行為，均係犯刑法第三百三十
    九條第三項、第二項詐欺得利未遂罪。被告乙○○、丙○○
    、丁○○及己○○接續於業務上應製作之文書「審核及准駁
    情形表」、「臺灣銀行移送信保基金保證案件檢核表」上為
    不實登載，並將「審核及准駁情形表」向不知情之放款審議
    小組成員行使，均係犯刑法第二百十六條、第二百十五條行
    使業務上登載不實文書罪。被告己○○偽刻印章持以偽造不
    實契約書後向臺銀分行申請貸款，所為係犯刑法第二百十六
    條、第二百十條行使偽造私文書罪。被告乙○○、丙○○、
    丁○○就所犯背信、行使業務上登載不實文書罪，有犯意聯
    絡及行為分擔，及就詐欺得利未遂罪，與己○○有犯意聯絡
    及行為分擔，依刑法第二十八條皆為共同正犯（因刑法第二
    十八條僅為文字修正，依最高法院九十五年第二十一次刑事
    會議意旨：「故如新舊法處罰之輕重相同，即無比較適用之
    問題，非此條（按指刑法第二條）所指之法律有變更，即無
    本條之適用，應依一般法律適用原則，適用裁判時法」）。
    被告己○○與有身分關係之乙○○、丙○○及丁○○等人共
    同犯背信罪及行使登載業務上不實文書罪，其雖無特定關係
    ，依刑法第三十一條第一項仍應論以共犯（按刑法第三十一
    條亦為文字修正，故適用裁判時法）。被告乙○○、丙○○
    、丁○○及己○○前後圖東昌興電業行及東昌興電業行有限
    公司不法利益，因被告等人二次行為主觀意念上均係為維持
    同一筆違法超貸所得，此二次違法貸款行為難以強行分開，
    故應視為數個舉動之接續施行。又被告四人於業務上文書登
    載不實後持以行使，及被告己○○偽刻印章，用以偽造契約
    書後持以行使，偽刻印章為偽造文書之部分行為，偽造文書
    後持以行使，偽造之低度行為為行使之高度行為吸收，均不
    另論罪。
  (二)被告乙○○、丙○○、丁○○所犯上開三罪，及被告己○○
    所犯上開四罪，皆為達違法超貸之目的，且被告等人行為後
    ，九十四年一月七日修正公布之刑法，自九十五年七月一日
    施行，修正後刑法已刪除第五十五條關於牽連犯規定。而被
    告等人所犯上開背信等罪間具有牽連犯之關係，依修正前即
    行為時之規定，被告乙○○、丙○○及丁○○等人應從一重
    之背信罪處斷，被告己○○應從重論以行使偽造私文書罪。
    然修正後刑法因已刪除牽連犯規定，則被告等人所犯上述各
    罪應依數罪併罰規定分論併罰。比較新舊法，修正後之規定
    並非較有利於被告等人，依刑法第二條第一項規定，應適用
    行為時，即適用修正前刑法第五十五條牽連犯之規定，從一
    重罪處斷。又公訴意旨雖未論及被告己○○行使偽造私文書
    罪，然被告己○○此一犯行與前揭論罪科刑間，有裁判上一
    罪之牽連關係，本院自應一併予以審酌。
  (三)爰審酌被告乙○○、丙○○及丁○○均無前科，被告己○○
    亦僅有違反票據法之前科紀錄，素行均堪稱良善，惟被告等
    人違法超貸三百十萬元，且經強制執行後，超貸部分均無法
    獲得清償，致臺灣銀行受損甚鉅，及被告乙○○為本案主導
    ，被告己○○則為始作俑者，且二人自始至終均否認犯行，
    未見悔意，被告丙○○及丁○○僅係聽乙○○命令行事，且
    二人分別坦認部分犯行，態度良好等一切情狀，分別量處如
    主文所示之刑。
  (四)又被告四人犯罪均在九十六年四月二十四日以前，且無中華
    民國九十六年罪犯減刑條例規定不得減刑之情形，均應依同
    條例第二條第一項第三款規定減其刑二分之一。另依修正前
    刑法第四十一條第一項前段規定：「犯最重本刑為五年以下
    有期徒刑以下之刑之罪，而受六個月以下有期徒刑或拘役之
    宣告，因身體、教育、職業、家庭之關係或其他正當事由，
    執行顯有困難者，得以一元以上三元以下折算一日，易科罰
    金」，再依被告行為時易科罰金之折算標準，即修正前罰金
    罰鍰提高標準條例第二條前段（現已刪除）規定，就其原定
    數額提高為一百倍折算一日，則被告行為時之易科罰金折算
    標準，應以銀元三百元折算一日，經折算為新臺幣後，應以
    新臺幣九百元折算為一日。惟依修正後刑法第四十一條第一
    項前段規定：「犯最重本刑為五年以下有期徒刑以下之刑之
    罪，而受六個月以下有期徒刑或拘役之宣告者，得以新臺幣
    一千元、二千元或三千元折算一日，易科罰金」，比較修正
    前後之易科罰金折算標準，以九十五年七月一日修正公布施
    行前之規定，較有利於被告四人，則均應依刑法第二條第一
    項前段，適用修正前刑法第四十一條第一項前段規定，定其
    折算標準。
  (五)末查，被告丁○○前未曾因故意犯罪受有期徒刑以上刑之宣
    告，有卷附被告前案紀錄表可按，本次係因受經理乙○○施
    壓，為保全工作，以維家計，不得已而加以配合，且被告丁○○犯後於偵查中即已坦認犯行，並供出案情，本院認被告
    丁○○經此偵審程序，當知所警惕，信無再犯之虞，故認其
    所受刑之宣告，以暫不執行為適當，又因被告丁○○行為後
    ，刑法有關緩刑之規定已有修正，而參照最高法院九十五年
    五月二十三日刑事庭第八次會議決議，認「按犯罪在新法施
    行前，新法施行後，緩刑之宣告，應適用新法第七十四條之
    規定」，是本案關於緩刑即應適用修正後規定，併諭知被告
    丁○○緩刑二年，以啟自新。
  (六)被告己○○偽造之不動產買賣合約書一紙，為己○○所有供
    犯罪所用之物，及偽刻之「德謙建設有限公司」、「甲○○
    」及「張楊金鉛」印章各一枚，雖均未扣案，然亦無證據證
    明已滅失，偽造之不動產買賣合約書，應依刑法第三十八條
    第一項第二款宣告沒收，偽刻之印章，均應依刑法第二百十
    九條宣告沒收。
貳、無罪部分
一、公訴意旨另以：(一)辛○○為臺南分行襄理，受僱於該銀行，
    為該銀行處理事務，竟與乙○○、丙○○、丁○○及己○○
    共同基於意圖為自己或第三人不法利益之犯意聯絡，由乙○○授意己○○提供與實際買賣價額不符之買賣契約書，並授
    意丁○○高估臺南市○○段五四八之四九、五四九等地號土
    地、建物，以此方式將前述土地押值高估為一百五十八萬三
    千二百一十二元、建物押值則高估為九百二十二萬二千九百
    零四元，合計押值一千零八十萬六一千一百一十六元，經覆
    審襄理辛○○審核後，由經理乙○○核定該筆短期擔保放款
    週轉金五百萬元，迄八十五年七月三十一日一年期滿時返還
    本金。(二)該筆五百萬元短期擔保放款屆期前，己○○為免遭
    催收乃向乙○○求助，乙○○等明知己○○是時資金已調度
    困難，為免損害擴大及顧全銀行之利益，理應採取保全債權
    之措施，竟不此之圖，反找丁○○、丙○○指導及配合東昌
    電業行改組為東昌興電業公司（負責人楊潁芳未變更），再
    於同年十月二十二日重新申請辦理一年期短期擔保放款五百
    萬元，由丁○○於八十五年九月五日所製作之徵信報告，故
    意未揭露該電業行本金已為逾放款之事實，並由丙○○代丁○○在「臺灣銀行分行經權授信案件審核及准駁情形表」上
    ：第四、「借款人還本付息是否正常或有拖欠情形及原因」
    欄位上不實登載：「在本行尚無貸款往來」徵信資料，掩飾
    該公司前筆貸款已為逾放款之事實；丙○○復於前開其所審
    核之欄位上簽辦「東昌興電業行有限公司改組於八十五年八
    月二日、其前身為東昌電料行、」並不實登載「今鑑於該公
    司前身以東昌電料行在本行往來一年餘、債信尚佳、目前公
    司營運尚正常，「借保人無不良紀錄、具償債能力」等與實
    際情形不符之初審徵信內容後持以行使，均足生損害於前述
    分行對貸款管控之正確性；又覆審辛○○明知丙○○隨該准
    駁表所附之「東昌電業行授信案件概況表」內五百萬元至八
    十五年七月三十一日期限尚未清償資料，且已核章知悉，該
    內容與前開丁○○、丙○○所登載不實之徵信及初審審核資
    料不符，竟仍在准駁表上核章；經該分行其他不知情之放審
    小組成員因只採書面審核，誤信上開徵、授信為真實而簽章
    完成規定之審議程式，之後再由乙○○批示核貸該筆東昌興
    電業公司五百萬元之短期擔保週轉金。(三)嗣彼等鑑於前開擔
    保品重新鑑價土地押值雖核算為二百四十三萬六千五百一十
    三元、惟建物押值只剩三百九十五萬八千九百零五元，亦即
    前述擔保品只剩六百三十九萬五千四百一十八元押值，不足
    作為東昌興電業行八十四年申貸長期（即五百八十萬元部分
    ）、短期（即逾期之五百萬元部分）擔保放款之共同擔保品
    ，為符合擔保放款規定及避免以專案方式陳報總行核貸時無
    法獲准，乃決定將本案申貸金額五成送信保基金保證作為擔
    保，以符合規定。惟乙○○等人又明知信保基金代位清償之
    擔保資格規定：企業或其負責人或負責人之配偶或由其負
    責人或配偶擔任負責人之其他企業債務本金逾期尚未清償，
    不得移送信用保證。財政部函令頒『公營金融保險事業機
    構人員生活道德規範要點』」第二條９：「不得與客戶發生
    金錢借貸往來」及１５：「對於貸款客戶不得將其借得之款
    項轉貸或支付行員使用」。辛○○與乙○○、丁○○、丙○○及己○○等竟另行起意並基於意圖為己○○不法利益（財
    產免被執行及信保基金為之保證）之犯意聯絡，由丁○○、
    丙○○於八十五年九月五日在移送信保基金之「臺灣銀行移
    送信保基金保證案件檢核表」上：壹之四：「借款戶或其負
    責人或負責人之配偶或其夫婦擔任負責人之其他事業之債務
    本金（含分期攤還）無逾期尚未清償．．．」之欄位上不實
    登載：「O」之審查結果，使信保基金誤以為該案符合資格
    而給予保證。(四)迨至核貸放款前一日，乙○○即指示丁○○
    代填四筆共五百萬元提款傳票，，代東昌興電業行返還前筆
    應於八十五年七月三十一日屆期之逾放款，翌日該筆違法新
    核貸之五百萬元分二筆各二百五十萬元撥款至東昌興電業行
    有限公司帳戶內。乙○○再請己○○開具AK0000000、AK000
    00000、AK00000000等三張甲存支票，由己○○、詹益杉及
    王美玉背書提領該五百萬元核撥款，丁○○再代填五筆共計
    五百萬元之存款傳票，存回前述乙○○之子吳昭輝帳戶內，
    違反前述信保基金代位清償規定。嗣前開違法核貸之五百萬
    元，東昌興電業行有限公司未依約定攤還本息，臺銀總行乃
    將該筆違法放款轉列為催收款，該分行遂轉而請求信保基金
    依合約保證理賠，惟被信保基金查獲乙○○等人代償己○○
    前開五百萬元情事，認違反前述代位清償規定，乃解除保證
    責任，致該筆違法放款皆無法獲得信保基金五成即二百五十
    萬元之保證清償而未果。迄九十年十一月該己○○所提供之
    擔保品經拍定分配後，臺銀總行乃於九十一年三月十三日將
    本筆五百萬元短期擔保放款之損失金額，轉列呆帳共計損失
    四百四十八萬零九百七十八元。因認辛○○涉犯刑法第三百
    四十二條第一項背信罪、第三百三十九條第二項詐欺得利罪
    、第二百十六條、第二百十五條行使業務上登載不實文書罪
    。
二、公訴人提出前述二十二項證據資為認定被告辛○○犯罪之證
    據。訊據被告辛○○矢口否認有背信、詐欺得利及行使業務
    上登載不實文書之犯行，並辯稱：
  (一)東昌興電業行於八十四年七月三十一日提供臺南市○○段五
    四八之四九、五四九等地號土地、建物作為擔保品，向臺灣
    銀行臺南分行申請共同擔保一年期短期擔保放款週轉金新臺
    幣五百萬元，及十五年長期擔保放款五百八十萬元一案，被
    告當時係該授信案之覆審人員，而該案之所以通過，被告係
    以徵信及初審人員之報告及意見為審核依據。茲因初審人員
    所提供之初審意見、擬貸條件及徵信報告對不動產之評估，
    並無不能核貸之理由，被告鑑於東昌興電業行已提供十足擔
    保品，始核以同意以初審擬貸條件承作之意見。
  (二)八十五年十月二十四日東昌興電業行改組為東昌興電業行有
    限公司後之承貸案，被告僅為放審小組成員之一，並非初、
    覆審人員。而放款審議小組就該案係為形式上審查，僅將結
    論或解決方法等作成紀錄，以供核貸之參考，小組係諮商單
    位，不負決定貸放與否之責。另被告雖於初審人員丙○○簽
    章旁會章，然此為形式上會章，被告並無實質參與，亦無任
    何不法行為或疏失。
三、本院認
  (一)按犯罪事實應依證據認定之，無證據不得認定犯罪事實。又
    不能證明被告犯罪者，應為無罪之諭知。刑事訴訟法第一百
    五十四條第二項、第三百零一條第一項分別明文規定。
  (二)就東昌興電業行違法貸款案：被告辛○○雖於丁○○所製作
    之臺灣銀行放款戶質押品勘估表、「審核及准駁情形表」上
    審核蓋章，然按刑法上之背信罪，須以有取得不法利益或損
    害本人利益之意圖為必要，若無此意圖，即屬缺乏意思要件
    ，縱有違背任務之行為，並致生損害於本人之財產或其他利
    益，亦難律以背信之罪（最高法院八十二年度台上字第五七
    四一號判決可資參照）。依公訴人提出之證據，並無任何證
    人指證被告辛○○就違法貸款有參與謀議，或事先已知情，
    則被告辛○○逕予核章，究竟係故意違背任務，亦或疏未注
    意徵信有違規定，並非全然無疑。況且，該貸款案亦因放審
    小組多名組員漏未注意，同意按初審及覆審意見而予通過，
    益見參與審核人員並非不可能有疏未注意之情形產生，而本
    案八十四年貸款案，既無充足證據證明被告辛○○有犯罪之
    故意，應為其有利之認定。
  (三)就東昌興電業行有限公司違法貸款案：被告辛○○雖於「審
    核及准駁情形表」緊接初審人員林西霖蓋章旁邊用印，惟依
    臺銀總行九十六年六月十五日銀審字第09600205571號函覆
    本院稱：依本行之作業流程，於「審核及准駁情形表」上，
    初審人員欄並無雙簽之規定，惟據臺南分行報稱，其經權授
    信案件由中級襄理丙○○為實質審核後，再知會高級襄理辛○○，係該分行當時通案之做法。又本行人事獎懲案件，係
    經本行稽核室實地查核，就所蒐集之資料提出具體意見，再
    請當事人說明後，移送總行人事評議委員會核議，經查本案
    查核報告所附辛○○申覆說明亦稱無實際擔任簽擬工作，而
    稽核室就本案移送之疏失人員行政責任及初擬懲處標準呈核
    單，並未將辛○○列入應負行政責任人員，辛○○未受懲處
    ，該案查核報告雖無未予懲處之理由註記，應可認係已採信
    辛○○之申覆理由（見本院卷(三)第124頁），堪認被告辛○○辯稱其在該案僅為形式核章等語，並非虛構。是被告辛○○既非東昌興電業行有限公司貸款案之相關承辦人員，自難
    僅因其曾為形式上核章，即認應論以共犯。故應為被告辛○○無罪之諭知。
據上論斷，應依刑事訴訟法第二百九十九條第一項前段、第三百
零一條第一項前段，刑法第二條第一項、第二十八條、第三十一
條第一項、第二百十六條、第二百十條、第二百十五條、第三百
三十九條第三項、第二項、第三百四十二條第一項、修正前第五
十五條、修正前第四十一條第一項前段、第七十四條第一項第一
款、第二百十九條、第三十八條第一項第二款，修正前罰金罰鍰
提高標準條例第二條，刑法施行法第一之一條，中華民國九十六
年罪犯減刑條例第二條第一項第三款、第七條、第九條，判決如
主文。
本案經檢察官庚○○到庭執行職務
中    華    民    國    97    年    1     月    11    日
          刑事第三庭    審判長法  官  鄧希賢
                              法  官  張銘晃
                              法  官  包梅真
以上正本證明與原本無異。
如不服本判決應於收受本判決後10日內向本院提出上訴書狀，並
應敘述具體理由。如未敘述上訴理由者，應於上訴期間屆滿後20
日內向本院補提理由書狀（均須按他造當事人之人數附繕本）「
切勿逕送上級法院」。
                              書記官  李淑秋
中    華    民    國    97    年    1     月    14    日
附錄本案論罪科刑法條全文
中華民國刑法第210條：
（偽造變造私文書罪）
偽造、變造私文書，足以生損害於公眾或他人者，處 5 年以下有
期徒刑。
中華民國刑法第215條：
（業務上文書登載不實罪）
從事業務之人，明知為不實之事項，而登載於其業務上作成之文
書，足以生損害於公眾或他人者，處3年以下有期徒刑、拘役或5
百元以下罰金。
中華民國刑法第216條：
（行使偽造變造或登載不實之文書罪）
行使第210條至第215條之文書者，依偽造、變造文書或登載不實
事項或使登載不實事項之規定處斷。
中華民國刑法第339條：
（普通詐欺罪）
意圖為自己或第三人不法之所有，以詐術使人將本人或第三人之
物交付者，處5年以下有期徒刑、拘役或科或併科1千元以下罰金
。
以前項方法得財產上不法之利益或使第三人得之者，亦同。
前二項之未遂犯罰之。
中華民國刑法第342條：
（背信罪）
為他人處理事務，意圖為自己或第三人不法之利益，或損害本人
之利益，而為違背其任務之行為，致生損害於本人之財產或其他
利益者，處5年以下有期徒刑、拘役或科或併科1千元以下罰金。
前項之未遂犯罰之。


司法院資訊處製作；財團法人民間司法改革基金會備份。
